最高法院民事判決　　　　　　　　　　　　　　　八十八年度台上字第三二七○號
　　上 訴 人　丙○○
　　　　　　　甲○○
　　被上訴人　乙○○
右當事人間請求損害賠償事件，上訴人對於中華民國八十八年六月十六日台灣高等法
院第二審更審判決（八十七年度上更(三)字第三二二號），提起上訴，本院判決如左：
    主  文
原判決廢棄，發回台灣高等法院。
    理  由
本件被上訴人主張：伊於民國七十九年二月十七日向上訴人購買坐落台北縣五股鄉○
○○段五股坑小段一四九三號土地所有權應有部分六一二○分之六○（上訴人每人各
六一二○分之三○），並約定上訴人應交付被上訴人如契約附圖Ａ２、Ａ３部分所示
，面積約五百坪之土地（下稱系爭土地），且須開設排水溝、六米道路及接通水電；
買賣價金共新台幣（下同）一千一百萬元，伊已給付五百五十萬元，上訴人雖辦妥所
有權應有部分之移轉登記，惟未依約於八十年三月底交付系爭土地，顯已違約。依買
賣契約第十條約定及民法第二百二十六條、第二百五十六條規定解除契約，上訴人除
應將已收價款如數退還外，並應賠償所收價款同額之損害金等情。求為命上訴人連帶
給付一千一百萬元及自起訴狀繕本送達翌日起之法定遲延利息（第一審判命上訴人給
付被上訴人各三百七十五萬元本息，駁回被上訴人其餘之訴，被上訴人敗訴部分，業
已確定）。
上訴人甲○○則以：系爭土地係由第一審共同被告陳重泰售與被上訴人，伊非出賣人
，亦未授權陳重泰出售，只分得買賣價金五十七萬餘元等語；上訴人丙○○以：系爭
買賣契約第十條乃約定解除權專由債務不履行之一方行使之，被上訴人不能依該條約
定行使權利，伊非契約當事人，且未分管系爭土地，不可能將之交付被上訴人；上訴
人另稱，縱認被上訴人之解除契約為合法，因伊已將該一四九三號土地之應有部分各
六一二○分之三○，移轉登記於被上訴人，被上訴人亦有回復原狀之義務等語。資為
抗辯。
本件原審維持第一審所為上訴人敗訴之判決，駁回上訴人之上訴，無非以：查前開不
動產買賣契約書及所有權移轉契約書所載之出賣人乃上訴人，而上訴人丙○○亦自承
於該買賣契約書親自簽名，且上訴人甲○○部分則由陳重泰代理，復為第一審共同被
告陳重泰所不爭執，且經證人蔡許雅蘭結證屬實；上訴人甲○○亦自承：「是陳重泰
與被上訴人買賣談妥後，方叫我辦過戶。……我分得五十七萬多。」等語，再參以上
訴人所出售土地之應有部分，均已移轉登記於被上訴人，亦有土地登記簿謄本可稽，
足證上訴人為系爭契約之當事人。又被上訴人業於契約簽訂後，給付五百五十萬元，
有買賣契約之付款明細附卷可稽，其收款人簽章除有陳重泰之簽名外，尚有丙○○之
印文，則上訴人所辯，兩造間無買賣關係存在等語，自無可採。次查，系爭土地雖屬
山坡地保育區範圍，惟並非法律所禁止買賣交易之客體，自無不能交付之情事；又系
爭土地係台北縣政府公告為林口特定區計畫範圍內之部分保護區○○○○○道路用地
；屬於計畫道路之土地由政府辦理徵收，取得用地後再行闢建，至於屬保護區之土地
，其使用係依都市計畫法臺灣省施行細則第二十五條、第二十六條之規定辦理。而依
建築法第二十五條、第七十三條規定建築物非經主管機關之審查許可，並發給執照不
得擅自建造，非經領得使用執照，不准接水接電或申請營業登記及使用。此有台灣省
政府住宅及都市發展處函附卷可按。故上訴人依約所應負交付土地之義務，並不因都
市計畫法之規定而陷於客觀上給付不能。至上訴人所辯系爭土地非其分管部分，故無
法交付等語，亦屬上訴人主觀給付不能，而非客觀不能。則上訴人上開所辯，亦非可
採。再查，系爭土地現由第三人買受後占有使用中，此業經陳重泰陳明在卷，復為上
訴人所不爭執。故系爭土地已因可歸責於債務人之事由，致給付不能，則被上訴人解
除系爭契約，依民法第二百五十六條之規定，並無不合。按系爭契約第十條明定：「
本契約簽訂後，如甲方（即被上訴人）不買或不按約定日期付款時，願將既付價金全
部由乙方（即上訴人）無條件沒收，抵違約金外，並即解除本約。如乙方不賣或不照
約履行應盡義務時，亦應將已收價款如數退還與甲方外，另加倍賠償所收價款同額之
損害金與甲方後，本約方得解除。」。觀諸此項約定之內容，其前段明定買方違約應
給付違約金，則其後段所謂賣方違約時應給付「賠償金」顯亦屬違約金之性質，故該
條應係就買賣雙方違約時，應給付違約金之約定，即代理上訴人甲○○簽約之陳重泰
亦自承，該條約定確係違約金。則被上訴人於解除契約後依該條之約定，請求違約金
，亦屬有據。雖上訴人辯稱，該條之約定係保留解除權之約定，專由債務不履行之一
方行使，被上訴人不得行使該條之權利等語。惟查被上訴人係依民法第二百五十六條
之規定解除系爭契約，而非依系爭契約第十條之約定解除契約，自無待系爭契約明文
保留解除權。系爭契約業經被上訴人合法解除，則被上訴人請求上訴人返還已付之價
金五百五十萬元本息，依民法第二百五十九條第二款之規定，為有理由。又上訴人已
依買賣契約約定，將土地應有部分移轉登記於被上訴人，嗣被上訴人於第一審判決後
，並已就價金及違約金先為假執行而獲償，故上訴人請求被上訴人將一四九三號土地
應有部分各六一二○分之三○移轉登記與上訴人，依民法第二百六十一條之規定，亦
有理由，應予准許。末查，被上訴人已付價金五百五十萬元，依系爭契約第十條約定
，上訴人等除應返還五百五十萬元之價金外，應另加倍賠償同額之損害金，經審酌上
訴人已履行其所負所有權移轉登記之義務，僅未將系爭土地交付被上訴人使用等情，
認違約金五百五十萬元尚屬過高，因而依民法第二百五十二條規定核減為二百萬元，
始屬公允。故被上訴人得請求返還之價金及違約金共為七百五十萬元。從而，被上訴
人請求上訴人各給付三百七十五萬元及自起訴狀繕本送達翌日（上訴人丙○○部分自
八十二年七月三十一日、甲○○部分自八十一年七月二十九日）起均至清償日止之法
定利息，為有理由，應予准許。另上訴人同時履行抗辯請求移轉系爭土地所有權應有
部分各六一二○分之三○部分，亦為有理由，應予准許等詞。為其判斷之基礎。
按民法第二百六十條規定解除權之行使，不妨礙損害賠償之請求。據此規定，債權人
解除契約時，得併行請求損害賠償，惟其請求損害賠償，並非另因契約解除所生之新
賠償請求權，乃使因債務不履行（給付不能或給付遲延）所生之舊賠償請求權，不因
解除失其存在，仍得請求而已。故其賠償範圍，應依一般損害賠償之法則，即民法第
二百十六條定之（五十五年台上字第一一八八號判例參照）。查被上訴人係依民法第
二百五十六條之規定解除系爭契約，而非依系爭契約第十條之約定解除契約，為原審
所確定之事實，則依上開判例意旨，雖不妨礙被上訴人損害賠償之請求，然其賠償範
圍，應依一般損害賠償之法則，即民法第二百十六條定之。乃原審竟依系爭契約第十
條所約定之違約金，定其賠償範圍，不但於法未合，亦有判決理由前後牴觸之違法。
至於命被上訴人為移轉登記部分，與上述部分有牽連關係，自應一併廢棄。上訴論旨
，指摘原判決不當，求予廢棄，非無理由。
據上論結，本件上訴為有理由，依民事訴訟法第四百七十七條第一項、第四百七十八
條第一項，判決如主文。
中      華      民      國    八十八    年     十二     月      十七    日
                              最高法院民事第三庭
                                  審判長法官  范  秉  閣
                                        法官  朱  建  男
                                        法官  曾  煌  圳
                                        法官  許  澍  林
                                        法官  鄭  玉  山
      右正本證明與原本無異
                                              書  記  官
中      華      民      國    八十九    年      一      月      四      日
